臺灣臺中地方法院民事判決　九十二年度簡上字第二四七號
　　上　訴　人　乙○○
　　訴訟代理人　劉思顯律師
　　被上訴人　　甲○○
　　訴訟代理人　張淑琪律師
右當事人間確認本票債權不存在事件，上訴人對於中華民國九十二年五月七日本院臺
中簡易庭九十二年度中簡字第四六二號第一審判決提起上訴，本院於民國九十三年四
月十六日言詞辯論終結，判決如左：
    主    文
上訴駁回。
第二審訴訟費用由上訴人負擔。
    事    實
甲、上訴人方面：
  一、聲明：
  （一）原判決廢棄。
  （二）確認被上訴人持有上訴人所簽發如附表所示本票乙紙之票據權利不存在。
  （三）被上訴人應將附表所示本票乙紙交還上訴人。
  二、陳述：除與原審判決書所載者相同茲予引用外，補稱：
  （一）按票據債務人不得以自己與發票人或執票人之前手間所存在之抗辯事由對抗
        執票人，票據法第十三條前段定有明文，反面解釋為：發票人非不得以自己
        與執票人間所存之抗辯事由對抗執票人。如發票人提出其基礎原因事實關係
        不存在之對人抗辯，執票人自應就該基礎原因關係存在之積極事實負舉證責
        任。
  （二）再按，確認法律關係不存在之訴，如被告主張其法律關係存在時，應由被告
        負舉證責任，且票據之執票人自認其執有票據之原因關係為消費借貸時，對
        其已交付借款事實，應負舉證責任，最高法院四十二年台上字第一七○號判
        例及七十六年度台上字第一五號判決意旨可資參照。被上訴人既表示伊持有
        系爭本票之原因關係為消費借貸，被上訴人自應就其主張之事實，負舉證責
        任。
  （三）上訴人簽發系爭面額新台幣（下同）五十萬元之本票予被上訴人，係因被上
        訴人知悉上訴人曾向被上訴人之父鍾阿保借貸五十萬元供創業，故被上訴人
        以要解決此筆五十萬元借款為由，邀上訴人商談，協商過程中，上訴人以並
        無欠被上訴人金錢為由，拒絕給付五十萬元予被上訴人，被上訴人竟主動提
        供空白本票強逼上訴人簽發本票予伊，並恐嚇上訴人如不簽發本票，則不讓
        上訴人及其家人好過，上訴人基於家人安全考量，不得已始簽發系爭面額五
        十萬元之本票予被上訴人。上訴人並於事發後一星期內，裝設保全監視系統
        ，以防被上訴人再次恐嚇騷擾上訴人，益證上訴人有遭被上訴人恐嚇脅迫之
        情。原審單純以在場人數多寡及被上訴人有無持工具為由，逕為認定被上訴
        人並無脅迫上訴人簽發本票之情，似嫌速斷，且與經驗法則尚有違背。
  （四）上訴人並否認其向被上訴人借錢。此觀庭呈買賣契約書，出賣人為鍾阿保，
        並非被上訴人，被上訴人主張上開出賣之土地係其分家所取得之財產，並非
        有據。又，上訴人於民國八十二年間果真有向被上訴人借款五十萬元，何以
        遲至九十一年被上訴人之父鍾阿保死亡後，才首次向上訴人索討，而強迫上
        訴人簽發本票，用以證明有借款之事實，顯與常情有所違背。
  三、證據：除援用第一審所提證據外，補提照片七紙、中興保全安全防護計劃一份
      、戶籍謄本影本一份、台灣省雲林縣戶籍登記簿影本一份為證，並聲請訊問證
      人陳俞瑾、Hartat。
乙、被上訴人方面：
  一、聲明：如主文所示。
  二、陳述：除與原審判決書所載者相同茲予引用外，補稱：
  （一）債權人欲於訴訟上對債務人行使價金債權者，應就債權發生之要件負主張及
        舉證責任，然若債務人為清償價金債務而簽發支票於債權人時，執票人僅須
        證明票據行為係有效成立即得行使票據權利，反之，票據債務人應證明足以
        限制票據基礎關係所生之抗辯。本件票據債務人即上訴人與執票人即被上訴
        人，為收受系爭本票之直接當事人，上訴人即得以與被上訴人間原因關係為
        抗辯，而上訴人就其主張上開原因關係抗辯之事實，負有舉證責任。
  （二）次按票據行為為不要因行為，執票人不負證明關於給付原因之責任，如票據
        債務人主張執票人取得票據出於惡意或詐欺時，應由債務人負舉證之責。上
        訴人主張遭被上訴人脅迫而簽發系爭本票，其言不實，被上訴人否認。原審
        法院審酌系爭本票簽發時之現場環境、雙方人數，以及證人證稱「被告沒有
        拿工具，只是口氣很兇」等主客觀情勢綜合判斷，認為證人證詞甚有疑義，
        不足採信，其依職權認定事實、取捨證據，並未違背經驗法則及論理法則。
  （三）上訴人於八十二年向被上訴人借五十萬元，當時已經分家，被上訴人分得之
        土地尚未過戶，被上訴人將分得的土地出售後，將賣得價金暫放在被上訴人
        父親處，被上訴人之父再將錢交給上訴人，因此上訴人算是向被上訴人借貸
        。上訴人亦自認八十二年間確有自伊祖父鍾阿保處取得借款五十萬元之事實
        ，雖上訴人主張係向鍾阿保借貸且事後已清償等語，惟未舉出任何證據以實
        其說，難以採信。
  三、證據：除援用第一審所提證據外，補提本院九十一年度簡上字第一七號判決影
      本一份、本院九十一年度簡上字第四○九號判決影本一份、本院九十二年度簡
      上字第一八五號判決影本一份、本院九十二年度中簡字第一四六九號判決影本
      一份、不動產買賣契約書影本一份、最高法院九十一年度台簡上字第二二號判
      決影本一份、臺灣臺中地方法院九十二年度簡上字第三二○號判決影本一份為
      證，並聲請訊問證人郭宗熙、林鍾秋香、李鍾秋絨、廖富全。
    理    由
一、按確認法律關係之訴，非原告有即受確認判決之法律上利益者，不得提起之。民
    事訴訟法第二百四十七條第一項前段定有明文。而所謂即受確認判決之法律上利
    益，係指因法律關係之存否不明確，致原告在私法上之地位受有侵害之危險，而
    此項危險得以對於被告之確認判決除去者而言，最高法院四十二年台上字第一０
    三一號及五十二年台上字第一二四０號判例意旨可供參酌。查被上訴人持有上訴
    人所簽立系爭本票，並據為聲請本票裁定，以供強制執行，此有本院民事裁定影
    本乙紙可稽，上訴人固有簽發系爭本票，然主張係遭被上訴人脅迫而簽發票據，
    上訴人依法自得撤銷被脅迫所為之意思表示，又以兩造之間並無任何基礎原因關
    係存在，被上訴人向本院聲請本票裁定，欲為強制執行之程序，業對上訴人在私
    法上之地位構成侵害，上訴人自得依法提起確認本票債權不存在之訴，核先敘明
    。
二、本件上訴人主張：其於祖父鍾阿保生前向鍾阿保借款五十萬元，用以創業，嗣後
    並已清償，詎被上訴人即鍾阿保之子於鍾阿保死後，以上訴人曾向鍾阿保借款五
    十萬元，自應由被上訴人取得該筆債權，竟以脅迫方式要求上訴人簽發系爭本票
    ，交付被上訴人，上訴人依法撤銷被脅迫所為意思表示，又兩造間並無任何基礎
    原因關係存在，被上訴人向本院聲請本票裁定，業對上訴人私法上地位構成侵害
    ，爰依法提起確認本票債權不存在之訴，並依民法第一百七十九條及同法第七百
    六十七條規定，請求被上訴人返還系爭本票等語；被上訴人則以：本件票據債務
    人即上訴人與執票人即被上訴人，為收受系爭本票之直接當事人，上訴人即得以
    與被上訴人間原因關係為抗辯，而上訴人就其主張上開原因關係抗辯之事實，負
    有舉證責任。上訴人主張遭被上訴人脅迫而簽發系爭本票，其言不實，被上訴人
    否認之，如票據債務人主張執票人取得票據出於惡意或詐欺時，應由債務人負舉
    證之責，再者，上訴人於八十二年向被上訴人借款五十萬元，當時已經分家，被
    上訴人分得之土地尚未過戶，被上訴人將分得的土地出售後，將賣得價金暫放在
    被上訴人父親處，被上訴人之父再將錢交給上訴人，因此上訴人確有向被上訴人
    借貸之事實等語，資為抗辯。
三、本件上訴人主張其於鍾阿保生前向鍾阿保借款，並已清償，惟受被上訴人之脅迫
    簽發系爭本票云云；被上訴人則否認脅迫上訴人簽發系爭本票，且主張上訴人與
    被上訴人間確實存有借貸關係。經查：
（一）按票據乃文義證券及無因證券，故票據上之權利義務，悉依票上所載文義定之
      ，與其基礎之原因關係各自獨立。票據上權利之行使，不以其原因關係存在為
      前提，從而執票人行使票據上權利時，就其基礎之原因關係確係有效存在，並
      不負舉證責任。反之，若票據債務人以自己與執票人間所存抗辯之事由，對抗
      執票人，依票據法第十三條規定意旨觀之，固非法所不許，惟應由票據債務人
      就該抗辯事由負舉證之責任。最高法院九十二年度台簡上字第二九號判決可資
      參照。至匯票、本票部分，亦應採相同之見解，此即票據無因性。依此票據無
      因性，則生票據債權與原因債權分離，及票據法第十三條票據轉讓之抗辯限制
      之法律效果。固然基於當事人間基礎關係所生之抗辯（屬人的抗辯），於直接
      當事人間仍得以之為抗辯（參照最高法院七十七年度第七次民事庭總會決議，
      及四十六年台上字第一八三五號判例、八十二年度台上字第六二九號判決要旨
      ）。然不論上開所論抗辯之方式為直接抗辯（吾國實務所採），抑或間接抗辯
      （即透過不當得利請求免除債務，或權利濫用，或目的限制約定而為主張），
      票據既具無因性，則縱然於直接當事人間可為原因關係之抗辯，然已生舉證責
      任轉換之法律效果。因而，執票人僅須證明票據行為係有效成立即得行使票據
      權利；反之，票據債務人應證明足以限制票據基礎關係所生之抗辯，且該抗辯
      主張之可能性，並未因票據之授受而被排除。依此而論，本件票據債務人即上
      訴人雖可援用基礎關係（即原因關係）所生之抗辯，對抗票據債權人即執票人
      被上訴人，然上訴人仍應就遭被上訴人脅迫簽發系爭本票，且嗣後據以撤銷發
      票意思表示乙事，負舉證之責任。換言之，上訴人若不能先舉證證實係遭被上
      訴人脅迫始同意簽發系爭本票之事實為真實，則被上訴人就其抗辯之事實即令
      不能舉證，或其所舉證據尚有疵累，亦應駁回上訴人之請求（參照最高法院十
      七年上字第九一七號判例要旨）。查系爭本票由上訴人所簽發，以被上訴人為
      受款人，並為兩造所不爭執，依票據文義性，被上訴人自得居於執票人之地位
      ，對於票據債務人即上訴人行使本票票據權利，如上訴人對於被上訴人存有任
      何得以對抗系爭本票債權之抗辯事由，應由上訴人就該抗辯事由負舉證責任。
（二）上訴人前揭主張，固據其舉證人即其妻陳俞瑾於原審九十二年四月二十三日言
      詞辯論期日到庭證稱：「原告（即上訴人，下同）簽發系爭本票時，伊有在場
      ，當時有伊及先生（即上訴人）、小孩和外勞一同前往，到樂群街一棟大樓工
      地一樓接待中心，被告（即被上訴人，下同）說原告向他祖父借錢伍拾萬元，
      被告認為原告祖父的錢就是他的錢，要原告還他，否則他不會讓原告全家好過
      ，當時對方除了被告外，尚有一位女士，另有大樓工地的警衛，被告沒有拿工
      具，只是口氣很兇，外勞是原告夫妻僱請用來照顧小孩，她二十三歲，被告當
      場拿一本空白本票丟在桌上叫原告簽，原告有解釋說有陸續將上開借款還清」
      等語甚詳，然為被上訴人所否認，並以：並未脅迫上訴人簽發系爭本票，當天
      在樂群街工地，被上訴人是與朋友涂小姐一起去，對方則有上訴人夫妻、外勞
      及小孩，當天被上訴人認為上訴人欠被上訴人錢，要給被上訴人一個憑據，上
      訴人向被上訴人父親鍾阿保借款伍拾萬元，但錢是由被上訴人交付予父親鍾阿
      保，再由父親鍾阿保交付給上訴人，上訴人沒有還錢，如果有還錢，上訴人就
      不會再簽發系爭本票給被上訴人，被上訴人並沒有說不會讓上訴人全家好過的
      話，是上訴人心甘情願簽發系爭本票交付予被上訴人，上訴人雖向被上訴人父
      親鍾阿保借款，但錢是被上訴人出的，父親鍾阿保過世後，上訴人必須清償給
      被上訴人，又上訴人既心甘情願簽發系爭本票，亦屬非債清償，上訴人不得請
      求返還等語，資為抗辯。
（三）再查，證人即上訴人所僱用之外籍女傭Hartat於本院準備程序訊問時證稱：「
      被上訴人說話很大聲、很兇，說什麼我聽不懂。被上訴人把票丟在桌上，叫上
      訴人寫，他們有爭吵，我聽不懂‧‧‧」等語，當問及被上訴人除了說話大聲
      、很兇以外，有沒有其他不禮貌的動作時，證人Hartat答稱「沒有」等語。另
      證人陳俞瑾則證稱：「‧‧‧他逼我先生簽本票，還說：『我知道你們住哪裡
      ，如果不簽，不會讓你們好過。』我先生怕被上訴人常常到住家、店面鬧，所
      以簽下本票。」等語（本院九十二年八月四日準備程序筆錄參照）。被上訴人
      亦否認其對上訴人有脅迫其簽發本票之行為，且經本院傳訊證人即在場工地警
      衛郭宗熙到庭證稱：「沒有看到爭吵或不好聽的話。他們講一講，後來就簽本
      票．．．我穿著警衛的制服」等語。
（四）據上，觀諸系爭本票簽發現場既位於台中市○○街一棟大樓工地「一樓接待中
      心」，並有大樓工地警衛駐守，其現場對上訴人安全衡情尚無不利可言，且協
      談當時，被上訴人是與朋友涂小姐一起去，上訴人方面則有其夫妻、外勞及小
      孩，而上訴人為被上訴人之姪，遠較被上訴人年富力強，是依兩造在場人員，
      被上訴人亦無壓迫性之優勢足以脅迫上訴人，即證人陳俞瑾亦證稱：被上訴人
      沒有拿工具，只是口氣很兇等語，是依系爭本票簽發當時主客觀情勢觀察，本
      院依經驗法則及論理法則，認尚無法僅依此證人陳述遽以得出上訴人係遭被上
      訴人脅迫簽發系爭本票之結論，況證人陳俞瑾為上訴人之妻，證人Hartat為上
      訴人之受僱人，渠等證詞本即難持公允，上開證詞之真實性，尚非無疑。再觀
      其客觀情況，被上訴人並無使上訴人心生畏怖，陷於不得已而不得不簽發本票
      之行為，且依一般經驗，當事人間就金錢往來有糾紛時，協商過程中有語氣強
      硬或音量增大之情形，在所難免，上訴人復未提出其他證據以實其說，尚難謂
      上訴人係受被上訴人之脅迫而簽發系爭本票。又上訴人既係與被上訴人商談後
      ，為清償債務而簽發並交付系爭本票，此即為兩造間關於授受該本票之原因關
      係，是上訴人所為系爭本票之原因關係不存在之抗辯，亦無足採。至於在該授
      受票據原因關係成立前，兩造有何債權債務，既因商談結果以簽發系爭本票解
      決，自無再予究明必要。
四、綜上所述，上訴人以受被上訴人脅迫而簽發系爭本票及原因關係不存在作為票據
    抗辯事由，均不足採，依票據文義性，上訴人既為系爭本票之發票人，其應就系
    爭本票負票據法上發票人之責任，而執票人即被上訴人就系爭本票，對於上訴人
    有本票債權存在，尚屬無疑。從而，上訴人起訴確認本票債權不成立，並依民法
    第一百七十九條及同法第七百六十七條規定，請求被上訴人返還系爭本票，並無
    理由，不應准許。原審為上訴人敗訴之判決，並無違誤，上訴意旨指摘原判決不
    當，求予廢棄改判，非有理由，亦應予駁回其上訴。
五、因本案事證已臻明確，兩造其餘主張陳述及所提之證據，均毋庸再予審酌，附此
    敘明。
六、據上論結，本件上訴為無理由，依民事訴訟法第四百三十六條之一第三項、第四
    百四十九條第一項、第七十八條，判決如主文。
中　　　華　　　民　　　國　　九十三　　年　　　四　　　月　　二十六　　日
                              臺灣臺中地方法院民事第四庭
~B審判長法官　張恩賜
~B　　　法官　陳添喜
~B　　　法官　王有民
右為正本係照原本作成。
不得上訴。
中　　　華　　　民　　　國　　九十三　　年　　　四　　　月　　二十六　　日
~B法院書記官
附表：
票據號碼  發票人  發票日    到期日    票面金額（新台幣）
0000000   乙○○  91.10.17  91.11.30  五十萬元
